最高法院刑事判決　　　　　　　　　　　　　　　八十八年度台上字第六四○三號
　　上　訴　人　甲○○
右上訴人因盜匪案件，不服台灣高等法院高雄分院中華民國八十六年八月十四日第二
審更審判決（八十六年度上更(一)字第一二二號，起訴案號：台灣高雄地方法院檢察署
八十四年度偵字第一六七七二號），提起上訴，本院判決如左：
    主  文
原判決撤銷，發回台灣高等法院高雄分院。
    理  由
本件原判決認定上訴人甲○○為謀強劫財物，於民國八十四年八月二十五日凌晨二時
四十分許，獨自騎乘車號ＳＴＮ－三四八號輕型機車至高雄市新興區○○○路旁置放
（電門已開啟）後，沿同市○○路找尋作案對象，至七賢二路七十一號門前，見被害
人關靜雯正進入車號ＮＹ－四一九八號自用小客車右前座發動引擎疏於注意之際，即
意圖為自己不法之所有，走近打開右前門，屈身進入車內，徒手握拳接續毆打關靜雯
臉部，致關靜雯右鼻流鼻血、右下鼻線狀裂傷，欲致其不能抗拒而取其皮包，適關靜
雯之男友葛有力於附近聞呼救聲前來斥喝：「你在幹什麼！」，上訴人始放棄劫財行
為，迅速往上開機車置放位置逃離，經葛有力沿途高呼「搶劫」，復經正在附近巡邏
之警員邱發棟、黃啟賢一同圍捕，上訴人拒捕，且經警員黃啟賢對空鳴槍無效後，開
槍射擊其左腳掌始予以當場逮捕等情。因而撤銷第一審關於此部分之判決，改判仍論
處上訴人意圖為自己不法所有，以強暴致使不能抗拒而取他人之物未遂罪刑。固非無
見。
惟查：(一)判決不適用法則或適用不當者，為違背法令，刑事訴訟法第三百七十八條定
有明文。本件依原判決事實所認定上訴人係見被害人關靜雯而萌不法所有意圖，乃走
近打開車門，予以毆打致被害人右鼻流血受傷，欲致使不能抗拒而取其皮包，適被害
人之男友葛有力聞聲前來斥喝，上訴人始放棄劫財行為，迅速逃離等情；如果所認無
誤，上訴人似非於實施強盜之強暴、脅迫行為外，另為傷害被害人之行為，與本院二
十年上字第一七七六號判例意旨所揭「強盜罪並非以傷害人為當然之方法，其既當場
實施強暴，拒捕傷人，則於犯強盜罪外，並觸犯傷害人身體罪名」之情形，尚不相符
合。原判決竟援引本院上開判例意旨，於理由載稱上訴人係「以故意傷害被害人為著
手搶劫之方法，所為係犯刑法第二百七十七條第一項之傷害罪、懲治盜匪條例第五條
第二項、第一項第一款之強劫未遂罪，二罪間有方法結果之牽連關係，應從一重依強
劫未遂罪處斷」云云，顯有判決適用法則不當之違法。況按「強盜傷人，為強暴脅迫
之當然結果」；「被告將某甲拷打成傷，迫令交付錢款，即屬以強暴、脅迫使人不能
抗拒而交付財物」，本院十九年上字第五一四號、二十九年上字第三一一二號已著有
判例，於本件情形是否全無參考餘地，亦值商榷。(二)審理事實之法院，本乎發現實質
真實之本旨，對於案內一切與罪名之成否、論罪科刑有關之證據，除認為不必要者外
，均應詳為調查，然後基於調查所得之心證，以為判斷事實之基礎，故證據雖已調查
，若尚有其他必要部分並未調查，即與證據未經調查無異，如遽行判決，仍難謂無刑
事訴訟法第三百七十九條第十款所稱應於審判期日調查之證據而未予調查之當然違背
法令。原判決以被害人於警訊時陳稱上訴人當時出右手搶其皮包；嗣於第一審及原審
則改稱「至於他（上訴人）有無動手搶我皮包，我沒印象」，前後供述並不一致，但
仍認定上訴人開啟車門毆打被害人，係有強盜其皮包之不法意圖。惟徵諸經驗法則，
為財產犯罪者，殆多覬覦被害人之財物，先萌不法所有之意圖，始伺機下手實施犯罪
行為，本件依當時之客觀環境條件，上訴人於開啟車門前，是否可發現被害人有攜帶
皮包？以上訴人與被害人之體型、體力相較，上訴人是否除毆打被害人外，不能以其
他強暴或脅迫方法奪取被害人攜帶之皮包？上訴人於開啟車門毆打被害人當時，究竟
有無出手拉扯被害人之皮包或出言要求被害人交出皮包？凡此俱與認定上訴人有無為
自己或他人不法所有之意圖及著手於強盜行為，至有關係。原審未予明查慎斷，即遽
為判決，亦有應於審判期日調查證據而未予調查之違法。(三)我國刑事審判制度係採彈
劾主義，案件非經起訴，對法院未產生訴訟繫屬及訴訟關係，法院固無審判之權利義
務，但法院對合併起訴之數罪案件，係受一次性之多數訴訟關係之拘束，如對裁判上
可分之罪漏未審判，其漏判部分之訴訟關係，並未消滅，自可補行審判，至於依實質
上或裁判上一罪關係起訴之案件，法院僅受一次單數之訴訟關係之拘束，如審判有所
遺漏，因訴訟關係已經消滅，對遺漏部分即無從補行審判，而屬「已受請求之事項未
予判決」之當然違法。又刑事訴訟法第三百四十八條第二項規定，對於判決之一部上
訴者，其有關係部分，視為亦已上訴論。所謂有關係之部分，係指判決之各部分在審
判上無從分割，因一部上訴而其全部必受影響者而言。本件檢察官起訴書係以上訴人
「所犯刑法第三百二十五條第一項之搶奪罪及懲治盜匪條例第五條第二項、第一項之
強劫未遂罪，均基於不法所有之意思，有連續犯之關係，請從一重處斷。」云云提起
公訴，則雖其中搶奪部分經第一審判決另行諭知無罪，上訴人亦僅就強劫未遂部分先
後提起第二審及第三審上訴，惟檢察官起訴書既認上開二罪係有連續犯關係，為裁判
上一罪，基於審判不可分之關係，其中有關係之搶奪部分，依上開說明，視為亦已上
訴，上訴審自應就全部起訴事實為適當之判決。原審僅就其中強劫未遂部分予以判決
，而置搶奪部分於不顧，亦有已受請求之事項未予判決之違法。以上諸端，或為上訴
意旨所指摘，或為本院得依職權調查之事項，應認原判決仍有撤銷發回之原因。
據上論結，應依刑事訴訟法第三百九十七條、第四百零一條，判決如主文。
中      華      民      國    八十八    年     十一     月     十一     日
                              最高法院刑事第十庭
                                  審判長法官  陳  宗  鎮
                                        法官  劉  介  民
                                        法官  魏  新  和
                                        法官  孫  增  同
                                        法官  吳  昆  仁
      右正本證明與原本無異
                                              書  記  官
中      華      民      國    八十八    年     十一     月     十七     日
